臺灣高等法院民事判決
109年度上易字第252號
上  訴  人  陸海玲  
訴訟代理人  吳金棟律師
被  上訴人  吳家誠  
上列當事人間請求清償借款事件，上訴人對於民國108年11月29
日臺灣桃園地方法院108年度訴字第1215號第一審判決提起上訴
，本院於民國109年6月4日言詞辯論終結，判決如下：
    主      文
上訴駁回。
第二審訴訟費用由上訴人負擔。
    事實及理由
壹、程序方面
    按當事人不得提出新攻擊或防禦方法。但對於在第一審已提
    出之攻擊或防禦方法為補充者，不在此限，民事訴訟法第44
    7條第1項第3款定有明文。上訴人於本院提出依民法第92條
    第1項規定，撤銷上訴人於民國108年5月14日借款之意思表
    示（見本院卷第99-100頁），被上訴人反對其提出新攻擊方
    法（見本院卷第203頁），由於上訴人於原審已提出受被上
    訴人設陷虛偽訂立借款契約等語（見原審卷第181頁），係
    補充原審攻擊方法，依上開規定，應予准許。
貳、實體方面
一、被上訴人主張：兩造於108年5月14日簽署借款契約書（下稱
    系爭契約），約定由上訴人向被上訴人借款新臺幣(下同)10
    0萬元（下稱系爭借款），上訴人並同意於108年8月13日前
    返還，被上訴人已交付系爭借款，詎上訴人屆期未依約返還
    。爰依民法第478條規定，請求上訴人返還系爭借款等語。
二、上訴人則以：上訴人為身心障礙者，心智低下、易受騙，訴
    外人戴誌宏與被上訴人明知戴誌宏有資金需求，卻佯稱要上
    訴人借款等語，由戴誌宏介紹上訴人向被上訴人借款後，再
    由戴誌宏將系爭借款取走，上訴人係陷於錯誤而為系爭借款
    意思表示；另被上訴人於上訴人提供之擔保未完成抵押權設
    定前，卻先行交付系爭借款予上訴人，顯有悖於經驗法則；
    爰依民法第92條第1項規定，撤銷受詐欺之借款意思表示等
    語，資為抗辯。
三、原審就被上訴人之請求，判決上訴人敗訴即命上訴人應給付
    100萬元，上訴人不服，提起上訴，並聲明：㈠原判決廢棄；
    ㈡被上訴人在第一審之訴駁回。被上訴人答辯聲明：上訴駁
    回。
四、本件不爭執事項（見本院卷第166頁）：
  ㈠兩造於108年5月14日簽署系爭契約，並於同日由上訴人簽發
    面額各為100萬元、6萬元之本票交付予被上訴人。
  ㈡上訴人以其為申請人於108年5月14日向桃園市桃園地政事務
    所（下稱桃園地政事務所）申請補發其所有坐落於桃園市○○
    區○○段000地號土地（下稱系爭土地）之所有權狀，並同時
    申請系爭土地、門牌號碼桃園市○○區○○街00巷00○0號（權利
    範圍全部，下稱系爭房地）擔保債權總額200萬元之最高限
    額抵押權予被上訴人，後於108年5月30日經桃園地政事務所
    駁回申請。
五、本院之判斷
　　兩造均同意簡化本件爭點項目：被上訴人主張依民法第478
    條規定，請求上訴人返還系爭借款，是否有據？（見本院卷
    第166頁），茲分述如下：
　㈠按借用人應於約定期限內，返還與借用物種類、品質、數量
    相同之物，未定返還期限者，借用人得隨時返還，貸與人亦
    得定一個月以上之相當期限，催告返還，民法第478條定有
    明文。查，上訴人主張兩造於108年5月14日簽署系爭契約，
    約定由上訴人向被上訴人借款100萬元，上訴人同意於108年
    8月13日前返還，被上訴人業已於簽約當日交付現金100萬元
    ，上訴人迄今尚未清償系爭借款等情，有系爭契約、原審勘
    驗當日錄影光碟內容、照片及證人即介紹系爭借款案王敏薇
    證詞等為證（見原審卷第5-8、208-209頁、本院卷第186-19
    2、199-203頁），是被上訴人前揭主張，應信屬實，被上訴
    人自得依民法第478條規定，請求上訴人返還系爭借款。
　㈡上訴人雖抗辯系爭借款契約係遭戴誌宏、被上訴人共同詐欺
    ，已依民法第92條第1項規定撤銷該意思表示云云。然查：
　⒈因被詐欺或被脅迫而為意思表示者，表意人得撤銷其意思表
    示。但詐欺係由第三人所為者，以相對人明知其事實或可得
    而知者為限，始得撤銷之，民法第92條第1項定有明文；又
    民法第92條第1項所謂詐欺，須有欲使相對人陷於錯誤，故
    意示以不實之事，令其因錯誤而為意思表示之行為，始足當
    之。除行為人主觀上有使人於陷於錯誤之故意外，且詐欺行
    為與表意人陷於錯誤並進而為意思表示，須有相當因果關係
    以為斷（最高法院108年度台上字第1241號民事判決意旨參
    照）。查：
　⑴系爭契約前言「立契約書人借款人陸海玲（下稱乙方），向
    貸與人吳家誠（下稱甲方）借用新台幣（下同）100萬元整
    ，乙方簽立本票及借款契約書，並約定將其坐落：」、第1
    條「…土地標示：桃園區延壽段607地號土地（權利範圍3分
    之1）、建物信陽街28巷17之1號（同段837建號），權利範
    圍全部（下稱系爭房地），向地政事務所辦理最高限額抵押
    設定新台幣200萬元整，並同時辦理預告登記」、第6條第2
    項「另借款人為擔保借款部分應開立商業本票新台幣100萬
    元整一張，交付債權人收執作為借款證明」（見原審卷第5
    頁）
　⑵原審勘驗之108年5月14日光碟內容「於108 年5 月14日在桃
    園地政事務所，有一位王小姐跟被告（即上訴人）講解借貸
    契約內容及抵押權設定契約等相關事項，戴誌宏當時坐在被
    告右手邊，後來被告於同日大約中午在中路郵局內，被告面
    前出現新臺幣100萬元現鈔由被告點收中。」等語（見原審
    卷第208-209頁）。
　⑶證人王敏薇於本院審理時證稱：伊介紹投資案或借款給被上
    訴人大約3-5年，簽署系爭契約時，伊有在場，是高雄一位
    楊先生介紹這個案件，說上訴人要借款100萬元，權狀遺失
    蠻急的，由楊先生幫我們約在桃園地政事務所碰面，當天有
    兩造、戴誌宏，戴誌宏是卷內照片之人，因為他與上訴人坐
    在一起，才能確認他是戴誌宏，上訴人說戴誌宏是她姪子，
    她姪子需要錢，才來借款，到場後伊向上訴人確認是否有借
    款，借款原因、還款能力，並要求戴誌宏為共同借款人，但
    戴誌宏拒絕。因為伊是介紹借款的人，會幫忙確認借款文件
    ，在地政事務所是要辦理權狀補發及設定抵押權；本來是要
    匯至上訴人帳戶，上訴人印章不對無法領款，上訴人說可否
    讓他直接領現金，就在郵局交付款項，上訴人點完錢後，我
    們就離開。借款一定會錄影，證明當事人確實瞭解內容，當
    時伊怕上訴人不懂，上訴人說她與她弟弟為了家產官司打很
    久，對法律條文清楚等語（見本院卷第199-202頁）。
　⑷承上可知，上訴人為擔保系爭借款債權，已依系爭契約約定
    開立面額為100萬元之本票（見不爭執事項㈠、原審卷第127
    頁），及向桃園地政事務所就系爭土地申請補發所有權狀，
    並同時就系爭房地申請設定最高限額抵押權予被上訴人（見
    不爭執事項㈡）後，被上訴人始交付系爭借款予上訴人，核
    與前揭勘驗之光碟內容相符，足認證人王敏薇確實在桃園地
    政事務所向上訴人講解簽約及設定抵押權之情，併由上訴人
    在郵局自行點收現金，是上訴人於簽約當日確實知悉係為借
    款目的而前往桃園地政事務所及郵局，期間並未見被上訴人
    有與戴誌宏共同故意示以不實之事，令上訴人因錯誤而為意
    思表示之行為；此外，上訴人亦未舉證證明戴誌宏、被上訴
    人有共同詐欺之情，難認上訴人係因受詐欺而為借貸之意思
    表示。
　⒉上訴人雖抗辯系爭房地為完成抵押權設定即交付現金，違反
    經驗法則云云，然被上訴人交付系爭借款前，業已於申請系
    爭土地所有權狀補發同時辦理系爭房地抵押權設定，並均完
    成送件，有登記申請書可按（見原審卷第35-79頁），核與
    證人王敏薇所證述：以前也有申請權狀補發與設定抵押同時
    遞件，且有完成設定抵押之經驗，所以沒有想過會出差錯等
    語（見本院卷第202頁）相符，難認有何悖於經驗法則之情
    。
　⒊上訴人又抗辯其患有中度精神疾病，智力低下、易受騙云云
    ，然所其所患之疾病為發炎性多發神經病變、泛焦慮症，有
    臺北榮民總醫院診斷證明書可按（見本院卷第115頁），其
    身心障礙證明之障礙程度為整體心理社會功能輕度第1類（
    見本院卷第105-107、282頁），並非智力功能受損，且上訴
    人明瞭借款、擔保及點收現金等情，業如前述，則前揭證明
    自無從認定上訴人於簽署系爭契約時，因智能障礙而致其意
    思表示受影響，此部分抗辯，不足為採。
　⒋另上訴人提出臺灣桃園地方檢察署起訴書（見本院卷第33-40
    頁），亦僅係戴誌宏另案涉犯偽造文書、竊盜之犯行，無從
    佐證戴誌宏與被上訴人相識並共謀為詐欺上訴人之行為。
六、綜上所述，被上訴人依民法第478條之規定，請求上訴人給
    付100萬元，於法有據，應予准許。原審為上訴人敗訴之判
    決，並無不合。上訴論旨指摘原判決不當，求予廢棄改判，
    為無理由，應駁回上訴。
七、本件事證已臻明確，兩造其餘之攻擊或防禦方法及所用之證
    據，經本院斟酌後，認為均不足以影響本判決之結果，爰不
    逐一論列，附此敘明。
八、據上論結，本件上訴為無理由，依民事訴訟法第449條第1項
    、第78條，判決如主文。
中　　華　　民　　國　　109 　年　　6 　　月　　11　　日
                    民事第二十庭  
                        審判長法　官  陳雅玲
　　　　　　　　　　　  　　　法　官  馬傲霜
　　　　　　　　　　　  　　　法　官  林玉蕙
正本係照原本作成。
不得上訴。
中　　華　　民　　國　　109 　年　　6 　　月　　11　　日

                              書記官  鄭淑昀